最高法院刑事判決　　　　　　　　　　　　　　　九十三年度台上字第二三九四號
　　上　訴　人　甲○○
　　選任辯護人　羅秉成律師
　　　　　　　　詹惠芬律師
　　　　　　　　魏順華律師
右上訴人因違反水利法案件，不服台灣高等法院台中分院中華民國九十年七月五日第
二審判決（九十年度上訴字第四七六號，起訴案號：台灣苗栗地方法院檢察署八十七
年度偵字第五０三五號、八十八年度偵字第二一七二號），提起上訴，本院判決如左
：
    主  文
原判決關於甲○○部分撤銷，發回台灣高等法院台中分院。
    理  由
本件原判決認定：上訴人甲○○與其父陳育華（於民國八十九年二月二十五日死亡，
經第一審判決公訴不受理，已告確定）二人均明知坐落於苗栗縣頭份鎮○○段一五一
之二六地號如原判決附圖所示Ａ（面積為九平方公尺）Ｂ（面積為一九三平方公尺）
部分之土地，係邱春德與邱春信所共有，其中Ａ部分且位於中港溪之行水區內，渠等
並無開採權利而不得開採，邱春德與邱春信亦均未同意渠等在其所有土地上採取砂石
。竟基於意圖為自己不法所有之概括犯意聯絡，自八十七年十月一日起至同月十三日
止，共同連續在上開Ａ（行水區）、Ｂ（非行水區）區域內，利用不知情之已成年不
詳姓名挖土機操作員、推土機操作員同時盜採Ａ（行水區）、Ｂ（非行水區）區域內
之砂石，致造成約三點五公尺深之坑洞，並僱用不知情之已成年不詳姓名卡車司機以
卡車將渠等所竊取之砂石載運至陳育華所投資位於現場對面之砂石廠，致生該行水區
內之砂石大量減少，形成深坑，影響河流自然穩定，造成毗鄰私有土地流失之公共危
險等情。因而撤銷第一審關於上訴人部分之科刑判決，改判仍論上訴人以共同連續違
反主管機關為保護水道禁止在行水區內擅採砂石之規定，致生公共危險罪，判處有期
徒刑壹年貳月，固非無見。
惟查：（一）有罪判決書之事實一欄，為適用法令之依據，應將法院依職權認定與犯
罪構成要件有關之事項，詳記於事實欄，然後於理由內逐一說明其憑以認定之證據，
使事實及理由兩相一致，方為合法。原判決係以告訴人邱春德指訴：其曾於八十七年
十月四日左右跟陳育華說過，並拿土地所有權狀給陳育華看，陳育華均不理會，十月
七日請人去測量，確定陳育華確實挖到伊的土地，惟陳育華仍然繼續盜採砂石，直到
十月十四日因颱風而停止工作等語，及陳育華於另案作證時即應已知案外人劉富勝對
告訴人之上開土地無正當權源，並以告訴人邱春德及證人李騰東指證上訴人有在盜採
砂石之現場，而為上訴人不利之認定。然原判決所引之證據固足證明上訴人之父陳育
華應知其已越界開採到告訴人土地上之土石等情，惟上訴人是否同時知悉其事？又雖
證人李騰東及告訴人證稱在現場有見到上訴人等語，然上訴人在現場所為何事？是否
與盜採砂石有關？與其父有無共犯之意？又位於告訴人所有上開地號旁之苗栗縣頭份
鎮○○段一五一之一四、一九、二三及二七地號之所有權人徐秀珍，有同意上訴人使
用其所有之右開土地採取土石，有土地使用同意書可憑（詳偵查卷第四十頁），查徐
秀珍之土地與告訴人之系爭土地毗鄰，上訴人如確曾參與採取砂石行為，其是否知悉
已越界至告訴人土地後仍恣意為之？此關係上訴人與其父陳育華有無盜取砂石共犯關
係之認定，即非無調查之必要。原判決僅以上訴人與陳育華為父子關係，且無其他固
定工作，而為上訴人有與其父共犯之認定，即嫌速斷，並有理由不備之違誤。（二）
原判決認上訴人係違反水利法第七十八條第一項第三款之規定，應成立同法第九十二
條之一第一項後段之罪。然查上訴人行為後，水利法於九十二年二月六日修正公布施
行，其中第九十二條之一業經刪除，而第七十八條經修正為：河川區域內，禁止下列
行為：一填塞河川水路。二毀損或變更河防建造物、設備或供防汛、搶險用之土石料
及其他物料。三啟閉、移動或毀壞水閘門或其附屬設施。四建造工廠或房屋。五棄置
廢土或其他足以妨礙水流之物。六在指定通路外行駛車輛。七其他妨礙河川防護之行
為。另增訂第七十八條之一為：河川區域內之下列行為應經許可：一施設、改建、修
復或拆除建造物。二排注廢污水或引取用水。三採取或堆置土石。四種植植物。五挖
掘、埋填或變更河川區域內原有形態之使用行為。六圍築魚塭、插、吊蚵或飼養牲畜
。七其他經主管機關公告與河川管理有關之使用行為。而在河川區域內採取砂石之行
為，已不屬修正後水利法第七十八條各款所規範，而屬修正後同法第七十八條之一第
三款之行為。而依該條規定，係應經許可後始可為之，如有未經許可採取砂石者，依
同法第九十二條之二第七款規定，處新台幣一百萬元以上五百萬元以下罰鍰。致生公
共危險者，依同法第九十四條之一處罰之。上訴人犯罪後，法律已有變更，此次發回
，併應注意比較新舊法之適用。以上或為上訴意旨所指摘，或為本院得依職權調查之
事項，應認原判決關於上訴人甲○○部分，有撤銷發回之原因。
據上論結，應依刑事訴訟法第三百九十七條、第四百零一條，判決如主文。
中　　　華　　　民　　　國　　九十三　　年　　　五　　　月　　 十二 　　日
                              最高法院刑事第九庭
                                  審判長法官  林　增　福
                                        法官  邵　燕　玲
                                        法官  陳　世　雄
                                        法官  惠　光　霞
                                        法官  石　木　欽
      右正本證明與原本無異
                                              書  記  官
中　　　華　　　民　　　國　　九十三　　年　　　五　　　月　　 二十 　　日
                                                                        Ａ
